【裁判字號】    89,上重訴,1185
【裁判日期】    900412
【裁判案由】    殺人等
【裁判全文】
臺灣高等法院臺南分院刑事判決                八十九年度上重訴字第一一八五號
      上  訴  人
      即  被  告  丙  ○  ○
      指定辯護人  本院法官  丁  ○  ○
右上訴人因殺人等案件，不服臺灣嘉義地方法院八十八年度重訴字第九號中華民國八
十九年八月二日第一審判決（起訴案號：臺灣嘉義地方法院檢察署八十八年度偵字第
七七四○號），提起上訴，本院判決如左：
      主  文
上訴駁回。
      事  實
一、丙○○曾任警察，因患有精神分裂症而離職，並被家人送至花蓮玉里療養院治療
    一年半，於出院後，家人卻仍將其視為精神病患看待，不僅不准其進廚房及拿菜
    刀，連門未關好亦被罵，事事動則得咎，一年內大約被責罵、奚落過有八十至一
    百二十次之多。不久前，因丙○○向其父李光臣索取新台幣（下同）三萬元以購
    買機車供作上班之用，為其父所拒，惟丙○○前於任職警察時曾給予其父八十萬
    元，因此心中更加不滿。嗣於民國八十八年十一月二十四日晚上七時許，在其位
    於嘉義縣水上鄉柳新村凌雲二村一六五四號住宅，因其父欲再將其送至療養院治
    療，而丙○○認為自己之精神狀況正常，無需治療，而且一去就是一年半，故極
    力抗拒，因而與父、兄發生爭吵，於其精神達耗弱之程度，且受此一刺激，竟欲
    持家中之一把水果刀及自己所有之一把美工刀傷害其父、兄，其兄李約翰旋即打
    電話向一一九報案，一一九勤務中心乃轉告嘉義縣消防局第二大隊水上分隊派救
    護車送醫，水上分隊又請求嘉義縣警察局水上分局柳林派出所派員將丙○○護送
    就醫，丙○○在憤怒之下，將上開水果刀藏放在其外套口袋內，美工刀則藏放在
    右褲袋中，以防止被迫送醫治療。同日晚上九時許，救護車與三名身著制服之警
    員己○○、乙○○、甲○○（起訴書誤載為四名警員）到場，己○○、乙○○、
    甲○○三名警員依精神衛生法第二十二條第一項將丙○○護送前往精神醫療機構
    診療為其等應執行之公務，警員己○○依法對丙○○搜身，並於其右褲袋內取出
    預先藏放之美工刀一把，惟於將其護送上救護車、再行搜身之際，丙○○竟基於
    妨害公務之犯意，自其外套口袋中掏出預先藏放之水果刀一把（長約十公分、寬
    約二．七公分，下稱上開兇刀）往己○○臉上一刀劃去，對依法執行公務之警員
    施予強暴，己○○因閃躲不及，而受有上嘴唇撕裂傷之傷害（傷害部分未據告訴
    ）。丙○○旋跳下救護車，跳上停放於現場之巡邏車發動欲行逃走。警員甲○○
    呆於現場，不知所措，警員乙○○見狀即持警棍逼丙○○下車，丙○○仍駕車前
    衝，撞及前方之救護車，巡邏車因而故障停於柳林村柳林一六二九號旁，丙○○
    即下車逃跑。此時除受傷之警員己○○經民眾協助送醫外，警員乙○○、甲○○
    應可預見丙○○已瘋性大發，又持刀襲警，任其持刀奔竄極易危及民眾之生命，
    且防止丙○○危害他人為其等應執行之職務，況丙○○係在其等執行職務時逃逸
    ，其等理當儘速追捕，並跟隨警告附近住戶防備，防止丙○○逃脫對他人行兇。
    詎警員甲○○因畏懼往後閃躲，未加追捕；乙○○則告知柳林派出所值班警員陳
    敬中己○○被殺，請求支援，陳敬中又轉水上分局勤務中心警官郭明宗，告知凌
    雲二村有狀況，然因二、三十分鐘警方均未採取任何行動，致令丙○○從容先至
    路旁住戶敲門（柳子林四十六號），住戶不敢開門，又至約一百餘公尺外嘉義縣
    水上鄉柳新村七鄰柳子林四八之十號之基督教會後方甘蔗園內躲藏，約數分鐘後
    ，又翻越該教會後方之圍牆，侵入現由闕明毅、闕庚○○夫妻居住使用之教會宿
    舍，見遠處有闕明毅一人在教會宿舍客廳內講話，隨即翻牆而出，停留數分鐘後
    ，再翻越圍牆進入，見教會宿舍客廳之房門並未關上，且僅有闕明毅一人在客廳
    內講話，即持上開預藏之兇刀闖入，因當時內心激憤，滋生殺人之衝動，竟基於
    殺人之概括犯意，先持刀朝闕明毅之右腹部猛刺一刀並用力上下抽動，當時同在
    客廳內之辛○○及壬○○二人，於見狀後欲持客廳內之塑膠椅反擊，丙○○憤而
    拔出兇刀，朝壬○○之喉嚨及右手臂（起訴書誤載為喉嚨及胸部）各刺一刀，接
    著又續持上開兇刀朝辛○○之左胸部及右手虎口處（起訴書僅誤載為右胸部一刀
    ）各刺殺一刀，且於揮動兇刀之際多次劃傷闕明毅（闕明毅另受有左外前膊部三
    ．五×○．五公分、左內前膊部一．八×○．五公分、右手背側食指部三×○．
    一公分之切創傷），其三人負傷後，迅即奔出戶外求救。而丙○○於行兇後即跑
    至宿舍廚房之流理台水槽前，洗掉其手上及上開兇刀上之血跡，嗣因見該水槽旁
    之籃子內有闕家所有置放於該處之菜刀一把及水果刀二把，因懼怕他人持該三把
    刀械對其反擊，遂將該三把刀械均藏放於宿舍臥室內之衣櫃抽屜中，並持闕家之
    衣服擦拭客廳內之血跡。乙○○經民眾騎車載至教會命案現場，勤務中心則遲於
    丙○○逃跑二、三十分鐘後才通報附近知巡邏車警員洪英宗、周登加趕至凌雲二
    村，於趕往途中因兇案已發生再通報巡邏車趕至教會處理。丙○○見逃走無望，
    即躲入宿舍廁所內並將門反鎖，而於八十八年十一月二十四日晚上十時許，為洪
    英宗、周登加、乙○○合力於該廁所內將其逮獲，並扣得非其所有之上開兇刀一
    把，及非屬其所有，亦非供其犯本罪之用而屬闕家所有之菜刀一把及水果刀二把
    ，暨先前已被己○○查獲，屬丙○○所有供預備犯本罪所用之美工刀一把。而闕
    明毅因遭丙○○以上開兇刀朝其右腹部猛刺一刀而受有右上腹三×○．七公分之
    穿刺傷，因深及肝臟導致腹腔大量出血而休克，經送醫急救後，因傷重而於同日
    晚上九時四十分許（起訴書誤載為九時四十五分許）不治死亡。壬○○則因此受
    有頸部三公分長、六公分深之刺傷及右前臂三×一．五公分之割傷導致伸腱斷裂
    等傷害，辛○○則受有左胸二×六公分之刺傷及右手虎口三×二公分割傷導致肌
  肉斷裂等嚴重之傷害，二人因即時就醫，並醫治得宜，始倖免於難。
二、案經闕明毅之配偶闕庚○○訴由嘉義縣警察局水上分局報請臺灣嘉義地方法院檢
    察署檢察官偵查起訴。
      理  由
一、關於妨害公務部份，訊據上訴人即被告丙○○對於右揭妨害公務之事實坦承不諱
    ，核與證人即被告之兄李約翰、證人即警員己○○、乙○○、甲○○分證述之情
    節相符，復有被害報告書一份附於警卷、財團法人天主教聖馬爾定醫院出具之診
    斷證明書一份附於偵查卷可稽，及被告行兇用之兇刀一把扣案可資佐證。復按精
    神衛生法第二十二條第一項規定：「警察機關於發現或接獲通知，罹患精神疾病
    或疑似罹患精神疾病者，有明顯傷害他人或自己之虞，或有傷害行為時，除本法
    或其他法律另有規定外，應即護送前往中央衛生主管機關指定之精神醫療機構診
    療，並應立即通知當地衛生主管機關；其身分經查明者，應立即通知其保護人或
    家屬。」，本案因被告丙○○深受刺激致情緒激憤，欲持刀械傷害其父、兄，其
    兄即速報案請警員及救護車前來協助將被告送醫治療，而派出所據報後即由身著
    制服之三名警員前來協助將被告送醫治療，依當時被告精神狀況處於極度氣憤，
    及身上預藏有水果刀及美工刀各一把等情形，前來協助之警員，為避免被告傷害
    他人或自己，實有必要先行搜索被告之身體，以防止危害發生，揆諸前揭法律規
    定，警員於護送被告前往精神醫療機構診療前，對被告施以搜索身體之強制處分
    ，應仍屬警員依法執行職務之範疇，本件被告為抗拒警員送醫治療，竟持上開兇
    刀劃傷前來處理之警員己○○，係以強暴之方法妨害警員依法執行職務，要無疑
    義，其妨害公務之犯行，應堪以認定。
二、關於無故侵入他人住宅及殺人部分，訊據被告丙○○對於右揭無故侵入他人住宅
    及殺人之事實均坦承不諱，核與被害人壬○○、被害人闕明毅之配偶闕庚○○指
    述之情節相符，復有嘉義陳仁德醫院出具之被害人壬○○、辛○○之診斷證明書
    各一份附於偵查卷，及命案現場之照片十二張附於警卷可稽，並有上開已彎曲之
    兇刀一把、水果刀二把、美工刀及菜刀各一把扣案可資佐證。且被告右揭殺人之
    過程，經核亦與臺灣嘉義地方法院檢察署檢察官於八十八年十一月二十五日上午
    至現場履勘時被告所模擬表演之殺人情節無訛，有勘驗筆錄、被告現場模擬表演
    之照片六張附警卷及錄影帶一卷扣案足證，被告無故侵入住宅之犯行，應無疑義
。茲應審究者闕為被告是否有殺人之故意及可責性：
（一）被害人闕明毅確遭被告所持之上開兇刀所刺，而致其受有右上腹三×○．七公
      分穿刺之致命傷，並深及肝臟致腹腔大量出血而休克，經送醫急救後因傷重而
      於同日晚上九時四十分許不治死亡，業據臺灣嘉義地方法院檢察署檢察官率同
      法醫師相驗屍體屬實，並製有勘驗筆錄、驗斷書、相驗屍體證明書各一份附相
      驗卷及相驗照片十張附於警卷可按；衡之上開兇刀長約十公分，寬約二．七公
      分，與被害人闕明毅右上腹所受三×○．七公分之穿刺傷，並深及肝臟之刀痕
      吻合，有上開兇刀一把扣案可資佐證，足見被害人闕明毅確係因被告持上開兇
      刀朝其腹部猛刺而死亡無疑。況被告於原審審理時已坦承：「：：：我當時只
      看到闕明毅在客廳講話，心裡很亂【就想殺他】，因為他是我在躲藏當中所見
      到的第一個人，：：：」（見原審八十九年七月十九日之審判筆錄），且被告
      係朝被害人闕明毅之【右腹部猛刺】一刀，並且【用力上下抽動】，已如前述
      ，而腹部為臟器集中之處，為人體之重要部位，縱僅刺擊一刀，仍足以致命，
      被告明知足以致命猶持上開銳利之兇刀猛刺被害人闕明毅之右腹部要害，其有
      殺人之決意甚明。又被告於見被害人辛○○及壬○○二人欲持塑膠椅反擊時更
      加氣憤，並持上開兇刀先後向被害人壬○○及辛○○各刺殺二刀，觀之被害人
      壬○○及辛○○二人所受之傷勢，其中被害人壬○○受有頸部三公分長、六公
      分深之刺傷及右前臂三×一．五公分之割傷導致伸腱斷裂等傷害，而辛○○則
      受有左胸二×六公分之刺傷及右手虎口三×二公分割傷導致肌肉斷裂等傷害，
      被告持兇刀先後向被害人壬○○之【頸部】，及辛○○之【左胸部】刺殺，而
      頸部為氣管及頸部大動脈所經之重要部位，左胸為人體心臟及大動脈所在之重
      要部位，縱僅刺擊一刀，亦均足以致命，此應為被告所明知，且原審於審理時
      訊問被告：「為何殺闕明毅後還繼續刺殺他的二位女兒？」，被告即坦承：「
      進客廳時，就想說看到什麼人都想殺。」（見原審八十九年七月十九日之審判
      筆錄）；衡之一般人於揮刀之時，力道難免會有所輕重，且當時適值晚上，場
      面混亂，實難認被告持刀揮刺之際，於刺向被害人闕明毅時係基於殺人之犯意
      ，而於刺向被害人辛○○及壬○○二人時，僅另具有傷害之故意，雖被害人辛○○及壬○○二人均未生死亡之殺人結果，惟被告於持刀刺向被害人辛○○及
      壬○○二人時，應亦係基於殺人之犯意甚明。
（二）被告曾任職警察數年，因罹患精神病而辭職，嗣因病情不穩又被家人送至花蓮
      玉里療養院治療一年半，出院後仍繼續於嘉義榮民醫院接受門診治療，經該院
      診斷被告罹患精神分裂症，初診日為八十二年二月九日，有「陣發性情緒失控
      、暴力行為，功能退化。」等病症，業經其兄李約翰（李約翰現亦因精神病送
      醫治療）供述在卷，並有該院出具之診斷證明書一紙附卷可稽。而被告經原審
      囑託行政院衛生署嘉義醫院精神科鑑定結果，認被告為一慢性精神分裂症病人
      ，案發當時，其行為雖非受其幻聽妄想等精神病狀直接影響，但因長期罹患精
      神病，造成情緒不穩、人格頹廢、衝動控制能力減退、人際關係不良、思考能
      力退化、判斷力受損等後遺症。故在強烈刺激下，精神恍惚，情緒失控，對外
      界事務之知覺、理會、判斷等能力，均較普通人顯然減退。被告於案發當時，
      其精神狀態【應達精神耗弱】之程度，有該院八十九年四月五日（八九）嘉醫
      總字第一三三七號函所附之精神鑑定報告書一份在原審卷可佐。公訴人雖以被
      告於警訊及偵查中，就本案發生之起因及經過均供述詳盡，且於現場模擬行兇
      過程時，仍能鉅細靡遺地指明其當日行經各地之相關路線與位置及其實施殺人
      行為之過程與細節，故堪認被告於行兇之時，不僅認識其行為係在殺人，且於
      殺人後，尚知清洗血跡以湮滅證據，並藏匿被害人家中之三把刀械以防止他人
      反擊，顯見其行為時之意識，相當清楚等情，認定被告於犯案當時非處於心神
      喪失或精神耗弱之狀態。惟衡之被告因長期受其精神病態影響，其衝動控制能
      力較薄弱，案發當時其思考理解、判斷等能力，皆受其精神病影響較常人為弱
      ，犯案動機及當時所受刺激，亦與其病態思考有關，且告訴人闕庚○○即被害
      人闕明毅之配偶、辛○○及壬○○之母親亦於警訊時陳稱：聽被害人辛○○談
      起，被告闖入客廳當時，對著他們傻笑等語（見警卷第四頁背面），可見被告
      於案發當時之精神狀態確【已達精神耗弱之程度】。然所謂精神耗弱，係指認
      識違法之能力及意思決定之能力，顯然減退，異於大多數之正常人而言，並非
      不能辨識其行為之不法，故被告雖於行為當時達精神耗弱之程度，但對其殺人
      犯意之認識僅較常人為低，而非無法判斷其行為有致人於死之可能，故仍應認
      其有殺人之犯意甚明。至於告訴人有質疑被告丙○○有劫財之舉動。惟依現有
      事證並無被告丙○○有搜括屋內財物或拿走屋內財物之舉，且被告丙○○當時
      瘋性已發，其意在殺人，理當無劫財之念頭，因而尚不能認定被告丙○○有強
      劫財物之舉，附為敘明。
（三）被告丙○○於警員護送就醫時持刀襲警，涉有妨害公務之罪，已如前述，而其
      就所犯殺人之罪是否有可責性，則應斟酌：
    (1)「警察機關於接獲通知，罹患精神疾病者，有明顯傷害他人之虞，【應】即護
      送前往中央衛生主管機關指定之精神醫療機構診療」，此為上開精神衛生法第
      二十二條第一項之規定，亦即護送精神病患就醫為警察所執行之勤務之一，而
      保護社會安全，防止一切危害為警察之主要任務。本件被告丙○○因在家精神
      病發行兇，其兄李約翰打電話向一一九報案，一一九勤務中心乃轉告嘉義縣消
      防局第二大隊水上分隊派救護車送醫，水上分隊又請求嘉義縣警察局水上分局
      柳林派出所派員將丙○○護送就醫，而警員己○○、乙○○、甲○○三人當時
      即係奉派護送丙○○至精神病院就醫，此為證人己○○、乙○○、甲○○所證
      述在卷，並有通報記錄附卷足稽，因而【護送丙○○就醫】為警員之職責，應
      無疑義。
    (2)證人即警員乙○○證稱：「以前他（被告）在水上警備隊，我在柳林派出所，
      知道他叫丙○○。那時他從救護車跳下車，拿出水果刀殺己○○，並追著己○○跑，我們也是從後面追他，然後在路口要過去抓他時，他拿水果刀要刺我們
      ，我們往後退，然後他進到巡邏車裡面，然後我在從巡邏車【那邊制止】他。
      當時被告已上了救護車，我準備開巡邏車，我在巡邏車的旁邊。甲○○在後面
      、旁邊，我們到場時有搜身，被告自己跑道救護車上，己○○叫他下來，他走
      過來時直接拿出了刀刺傷己○○，他直接拿東西出來，我們起出也不知道是何
      東西。當時因事發突然不知道他身上藏刀，我們要逮捕他時【手上沒有任何武
      器】，我當時是查戶口接到通知過去支援的，查戶口時依規定不能帶槍械及手
      銬、警棍。在巡邏車上有警棍、手銬，我是接到通知過去護送精神病犯。有將
      警棍帶下車（原說沒有，警局報告稱係拿手電筒），己○○搜身，甲○○在旁
      邊，我在巡邏車的後面，己○○搜身搜出一把美工刀，然後他自己跑到救護車
      上，救護車門打開，我們沒有人跟他上去救護車。我們要逮捕他。我們先在救
      護車後面搜身，搜出一把美工刀，他自己上了救護車，我們沒有人跟他上車，
      因為搜身未完成，己○○再叫他下來，我準備要去開巡邏車。知道他是精神病
      患，我們在旁邊也是注意他的動態，他下車直接攻擊己○○，他追著己○○跑
      ，我們在後面追（同庭被告稱我在追殺己○○時沒有被人追打我），我當時也
      是追著跑，我在路口過去要打他，他拿刀子要殺我，【我不清楚甲○○當時在
      那裡】，我一直看著他，我當時在想有無較好的方法把他撂倒，他就進到巡邏
      車，我從駕駛座（應係旁邊）試圖要逮捕他，他還是拿刀子劃我，然後我又繞
      到【另一邊的車門】攻擊、制止他，我與他面對面他拿刀子過來，我一時沒有
      辦法一下子就把被告撂倒。我摔在地上時，他才跑出去的，那時在車上打被告
      時，我不知道甲○○在那裡。」（參見本院八十九年十月六日訊問筆錄）；而
      警員甲○○證稱：「我當時是在旁警戒注意被告之動態。我有拿警棍出來，我
      當時是在查戶口接到通知要我們過去會合，己○○備勤，我到場時有在警車上
      拿警棍戒備（調查報告說沒有，嗣後甲○○亦稱未拿任何東西），被告跳下來
      殺己○○後，我拿警棍準備要打被告時，他拿刀劃過來，他追殺己○○時，我
      與乙○○在後面追，一會兒被告他就進到巡邏車上開車，我要再次打他時，他
      又拿刀殺過來，我退了幾步，我要再次上前打他時，他就開車撞救護車，我趨
      前被告就往前跑，不曉得被告跑到那裡去。被告撞到救護車時，並沒有注意到
      到被告開車門跑出來，我當時也是要上前制止，他坐在巡囉車上。我【已記不
      起來我當時的位子】」（參見本院八十九年十月六日訊問筆錄）。由證人乙○○、甲○○所證其等均有追逐被告且持警棍制止被告，然附於本院卷之八十八
      年十一月十六日嘉義縣水上分局嘉水警二字第三七七一號函影本載明乙○○當
      時【未攜帶武器】，係持【手電筒】大聲嚇斥被告，足見警員乙○○、甲○○
      當時均未攜帶任何武器（包括警棍）。徵之上情，警員進入警車駕駛座另一邊
      以手電筒逼打被告，衡情警員甲○○若有參與補拿，應不可能與乙○○同一邊
      （因為乙○○已擋住被告），而被告出警車時尚需開、出車門，並非輕易可離
      開，若被告進入警車時，警員乙○○、甲○○有雙面包夾，且持有警棍，被告
      理當無法順利逃逸（勘驗現場時附近民眾議論當時警員係「向後跑」，惟因居
      民閃躲，無法請居民作證），參以上開函文均未提及甲○○有為任何之動作，
      且證人己○○證稱：「不知道甲○○如何追丙○○」（參見本院九十年二月二
      十日訊問筆錄），顯見警員乙○○持手電筒（或）警棍逼丙○○出來時，警員
      甲○○【並無任何動作】。
    (3)就被告丙○○逃跑時警員有否追捕一節，警員乙○○證稱：「有看到被告跳下
      救護車有無追捕，離被告【很近】，我在巡邏車上有攻擊被告時，車門開著，
      被告開車去撞救護車，當時我如果沒有跳車，會被路旁的停車撞到，當時我跳
      車後跌倒，我再起來時追到十字路口時就沒有看到被告，我跳車時被告將車子
      繼續往前開，前面有救護車擋著，前面有個十字路口，我就沒有看到被告了，
      我是從巷道過來的，【我沒有看到己○○及甲○○】，因我在巡邏車上攻擊被
      告」（參見本院八十九年十月六日訊問筆錄）；警員甲○○證稱：「我要再次
      上前打他時，他就開車撞救護車，我趨前被告就往前跑，【不曉得被告跑到那
      裡】，我追旁邊【右手邊】那一條路。（又改稱）那裡岔路有好多條，我【忘
      記】追哪條路了。」（參見本院八十九年十月六日訊問筆錄）。而勘驗現場可
      見前面僅有一左、一右二條路（參見勘驗筆錄及照片），若如乙○○、甲○○
      所稱一左一右追被告，依當時情況緊急，被告又有撞四十六號大門，且被告自
      稱「其很重跑不快」，警員乙○○、甲○○焉未發現被告之行蹤？再由甲○○
      上述證詞先稱追旁邊右手邊那一條路，又改稱那裡岔路有好多條，忘記追那條
      路，又自承其有去看己○○之傷勢（顯見未追被告，見本院九十年二月二十日
      訊問筆錄），而己○○證稱受傷由民眾送醫，未看到甲○○，參以救護車司機
      戊○○證稱：「沒看到警察從後面跟來」（參見本院八十九年十一月七日訊問
      筆錄），及勘驗現場時證人鄭崙西強調：「我出門時丙○○已跑掉：：看到警
      察站在路口約二、三十分鐘」（參見本院八十九年十一月九日勘驗筆錄），足
      見警員當時【並未追逐被告】，更【未警告鄰近住戶防備，以防被告之危害】
      ，殆無可議。
    (4)教會圍牆有一人高（見附於本院卷之勘驗照片），撞車現場至教會約一百餘公
      尺，被告出車門後，持刀往左邊巷道慢跑至柳子林四十六號撞門，未獲回應後
      再慢跑至柳子林四八之十號教會後方甘蔗園內躲藏，數分鐘後翻越該教會後方
      之圍牆（翻閱亦應費一些時間），侵入之教會，又翻牆而出，停留數分鐘後，
      再翻越圍牆進入，再進入房間連續殺人，期間所花費之時間，告訴人雖稱至少
      三、四十分鐘，然保守估計至少有二、三十分鐘，參以勘驗現場時證人鄭崙西
      強調：「我出門時丙○○已跑掉：：看到警察站在路口約二、三十分鐘」
      （參見本院八十九年十一月九日勘驗筆錄），因而被告離開警車至進入教會宿
      舍殺人，至少為二、三十分鐘。而就警方對被告逃跑後之處置，證人及當時在
      柳林派出所執勤之陳敬中證稱：「吳用無線電通報，說「燕森」（台語ㄤ聲）
      被殺到，請求支援。（問他有無說地點？）地點我告訴吳他的，所以我知道，
      他沒有說是誰殺的，我立刻向勤務中心請求支援，派出所巡邏的人都出去了，
      （問有無人向你回報找到人？）沒有。」（參見本院九十年二月二十日訊問筆
      錄）；而證人即當時負責水上分局勤務中心之組長郭明宗入庭證稱：「有接到
      報案，他說同仁被殺傷，請求支援，地點凌雲二村空軍眷村裡面，我就網呼線
      上警網。（問有無說有人逃跑？）只說同仁被殺傷，請求支援而已。後來說教
      會有人被殺，我就叫巡邏車去支援。分局長休假，副分局長是我向他報告。將
      被告帶到柳林所的時候，再通報。（問人被殺是誰去現場處理的？）我不知道
      」（參見本院九十年二月二十日訊問筆錄）；而證人即在巡邏車執勤之周登加
      證稱：「那時我是接到請求要我們到凌雲二村那裡去支援，說那裡有狀況。我
      們還沒有到那邊勤務中心又第二次呼叫，我們那時在水上。（問從你們那時的
      位置到凌雲二村須要多久？）也要五分鐘以上。第二次接到叫我們快到教會去
      ，【第一次到第二次時隔很快】，多久我不記得了。到現場【有很多民眾】，
      我們同事也在那邊是乙○○在那邊。柳林派出所的主管是傷者送走了之後才到
      教會。」，洪英宗亦證稱：「我們接獲通報說凌雲二村空軍眷村有狀況，要我
      們趕快過去，在我們快到時，【第二次通報叫我們直接到教會】，我們到現場
      時吳就在現場。」，而乙○○證稱：「我比支援的先到（由民眾載至現場）」
      （均見本院九十年二月二十日訊問筆錄）。徵之上情，足見事發後乙○○有通
      報，但未告知被告逃逸（甲○○做什麼不知道），歷經二、三十分鐘後勤務中
      心才有聯絡水上派出所之巡邏車去現場支援（究係通報較晚或聯絡較晚不得而
      知），乙○○先到，洪英宗、周登加後到，然【均係在被害人被殺後才到】，
      參以警方調查報告亦指明在浴室逮捕被告者亦為洪英宗、周登加、乙○○，顯
      見被告丙○○逃逸至殺人之前，不僅警員乙○○、甲○○未追捕被告，【警方
      亦未有任何圍捕等防範之動作】，甚至轄區柳林派出所其餘警員亦係在傷者送
      醫、被告被逮補後才到。
    (5)護送精神病患就醫為警察所執行之勤務之一，已如前述，被告丙○○（參見本
      院九十年二月六日訊問筆錄）又係因精神病發持刀傷害其父、兄後，由其兄李
      約翰打電話向一一九報案，衡情被告為具危險性之精神病患，應為警方所預見
      。詎警方於委派警員己○○、乙○○、甲○○出任務時不僅未提醒其等攜械防
      備，甚至臨時調派正在服勤查勤物之乙○○等人前往，未令其至少攜帶警棍戒
      護，警方於執行上開勤務已有疏失，固不待言。又警察法第二條亦明定：「警
      察任務為：：防止一切危害。」；施行細則第二條第一項第一款更強調：：「
      保護社會安全，防止一切危害為警察之【主要任務】。」，亦即防止一切危害
      發生本即為警察之主要任務。本件除受傷之警員己○○經民眾協助送醫外，警
      員乙○○、甲○○應可預見丙○○已瘋性大發，又持刀襲警，任其持刀奔竄極
      易危及民眾之生命，且防止丙○○危害他人為其等應執行之職務，且衡情當時
      亦應為【當時之主要任務】，況丙○○係在其等執行職務時逃逸，其等亦有責
      任儘速追捕，並跟隨丙○○及警告附近住戶防備，防止丙○○逃脫對他人行兇
      。而警方於接獲乙○○通知時更應全力緝捕，卻於被告【丙○○行兇前未採取
      任何措施】，以致被告可【從容對被害人行兇】，實在令人覺得遺憾。（至於
      為何警方於派遣己○○、乙○○、甲○○時未交代攜械戒護已具危險性之精神
      病患？為何乙○○、甲○○於丙○○行兇持刀逃逸時未採取防範措施？為何警
      方接獲通報遲未採取處置？因牽涉警方之疏失程度，本院已審究警方之可責性
      ，因而不再繼續審究，附為記明。）
    (6)綜上，因警方疏失之【因】，造致被害人死亡、嚴重受傷之【果】，警方固【
      難辭其責】，惟警方之疏失與被告之行為併合造致本件兇之案發生，故被告丙○○尚不能因警方之疏失而解免其刑責。
（四）綜上所述，足見被告丙○○應負殺人罪責之事證已臻明確，其殺人之犯行洵堪
    認定。
三、核被告所為，係犯刑法第一百三十五條第一項之妨害公務罪、第二百七十一條第
    一項之殺人罪、第二百七十一條第二項、第一項之殺人未遂罪，及第三百零六條
    第一項之無故侵入住宅罪。被告已著手於殺人行為之實施，就被害人辛○○及壬○○二人部分，未生死亡之結果，係屬未遂犯。又被告第一次翻越教會後方之圍
    牆，因見遠處有被害人闕明毅一人在教會宿舍客廳內講話，隨即翻牆而出，停留
    數分鐘後，再翻越圍牆進入教會宿舍之客廳乙情，業據被告供述明確，被告雖二
    次翻越教會後方之圍牆，第二次並進入圍牆內教會宿舍之客廳，惟先後二次時間
    緊接，且係基於同一無故侵入他人住宅之犯意，屬單純一罪之接續犯，先予敘明
    ；而本件告訴人闕庚○○在警訊中於警員問起：「妳對妳先生之死有無其他意見
    ，是否告訴？」時，已明確回答：「我要提出告訴。」（見警卷第五頁正面），
    本院認告訴人當時回答之真意，應係希望追究被告犯罪之【全部刑責】，否則殺
    人罪依法非屬告訴乃論之罪，無庸告訴人提出告訴，司法機關即應依法追訴、審
    判，是公訴人認被告無故侵入他人住宅部分之犯行，未據告訴，實有誤會；此部
    分無故侵入他人住宅之事實既於偵審過程中顯現，且核與本件起訴殺人之事實有
    牽連犯之裁判上一罪之關係（容後述），故該部分雖未據公訴人起訴，然依審判
    不可分之原理，本院自得併予審究，亦附此敘明。又關於殺人部分，被告已於原
    審審理時表明：「：：：我當時只看到闕明毅在客廳講話，心裡很亂就想殺他，
    因為他是我在躲藏當中所見到的第一個人，：：：」、「進客廳時，就想說看到
    什麼人都想殺。」，已如前述，顯見被告係基於殺人之概括犯意行兇，公訴人認
    被告先後刺殺被害人闕明毅、辛○○及壬○○三人，係基於其初殺害多人之單一
    犯意，乃一接續之殺人行為，且被告同時、地殺害被害人闕明毅既遂及殺害被害
    人辛○○及壬○○二人未遂，係一行為，同時觸犯殺人既遂一罪及殺人未遂二罪
    ，為想像競合犯，應從一重之殺人既遂罪處斷，容有未洽。被告先後刺殺被害人
    闕明毅既遂，及刺殺被害人辛○○及壬○○二人未遂犯行，時間密接且犯罪構成
    要件相同，顯係基於概括犯意所為，為連續犯，應依刑法第五十六條之規定，從
    重論以殺人既遂一罪，除法定本刑死刑、無期徒刑不得加重外，依法加重其刑。
    。其所犯連續殺人既遂與無故侵入他人住宅二罪間，有方法結果之牽連關係，應
    從一重之連續殺人既遂罪論處。又被告行為時，精神狀態已達耗弱之程度，爰依
    刑法第十九條第二項規定分別減輕其刑，並均先加後減之。而被告所犯上開連續
    殺人既遂與妨害公務二罪，犯意各別，行為互異，則應分論併罰。
四、原審以被告罪證明確，因予適用刑法第一百三十五條第一項、第二百七十一條第
    一項、第三百零六條第一項、第五十六條、第五十五條、第五十一條第四款、第
    十九條第二項、第三十八條第一項第二款，罰金罰鍰提高標準條例第一項前段。
    並審酌被告於公務員依法執行職務時對公務員施予強暴，嚴重損及公職之威嚴，
    及參酌被告僅因對其家人心生怨懟而一時氣憤，揮刀劃傷人民褓母即執勤之警員
    ，且不知自制竟萌殺意，而以上開兇刀戕害毫無怨隙之無辜第三者之生命與身體
    健康，其濫殺無辜，所生之危害甚大，非僅造成傷者身體上、心理上一生無可抹
    滅之傷害，對於死者家屬，亦造成無可彌補之傷痛，及至今尚未與被害人家屬和
    解，賠償彼等損害，且嚴重影響社會公共安全，造成社會大眾生活上之不安，實
    屬罪無可赦，誠有與社會永久隔離之必要等一切情狀，分別量處被告有期徒刑一
    年及無期徒刑，並依法宣告褫奪被告公權終身，及定其應執行刑。並因扣案之美
    工刀一把，係被告所有且為供其預備犯本罪所用之物，業據被告於本院審理時陳
    明在卷，依刑法第三十八條第一項第二款之規定宣告沒收。同時說明被告持以行
    兇之水果刀一把，雖為被告供犯本罪所用之物，然係屬被告家人所有，另被害人
    家中之菜刀一把及水果刀二把，亦均非被告所有，且非供其犯本罪所用之物，依
    法均無庸諭知沒收。本院經核原判決認事用法，並無不合，量刑亦稱妥適。被告
    上訴意旨，指摘原判決量刑過重。然被告丙○○固為精神耗弱之人，且本件警方
    有重大疏失之責，可減輕被告之刑責，然被告殺害無辜，手段凶狠，對被害人、
    被害人家屬已造成不可抹滅之傷痕，對社會之治安亦產生極大之危害，因而衡情
    原審量處被告妨害公務部份有期徒刑一年，殺人部份無期徒刑，量刑應屬適當，
    被告認量刑過重，尚無理由，應予駁回。
據上論結，應依刑事訴訟法第三百六十八條，判決如主文。
本案經檢察官羅清溪到庭執行職務。
中    華    民    國      九十      年      四     月     十二     日
                                  臺灣高等法院臺南分院刑事第四庭
           審判長法官
                                            法官
                                            法官
殺人部份得上訴。
妨害公務部份不得上訴。
附錄本案論罪科刑法條全文：
刑法第一百三十五條第一項
對於公務員依法執行職務時，施強暴脅迫者，處三年以下有期徒刑、拘役或三百元以
下罰金。
刑法第二百七十一條
殺人者，處死刑、無期徒刑或十年以上有期徒刑。
前項之未遂犯罰之。
預備犯第一項之罪者，處二年以下有期徒刑。
刑法第三百零六條第一項：
無故侵入他人住宅、建築物或附連圍繞之土地或船艦者，處一年以下有期徒刑、拘役
或三百元以下罰金。


司法院資訊處製作；財團法人民間司法改革基金會備份。
